【裁判字號】    98,易,2852
【裁判日期】    981207
【裁判案由】    偽造文書
【裁判全文】
臺灣臺北地方法院刑事判決              98年度易字第2852號
公  訴  人  臺灣臺北地方法院檢察署檢察官
被      告  乙○○
            甲○○
上列被告因偽造文書案件，經檢察官聲請以簡易判決處刑（98年
度偵字第20372號）及臺灣桃園地方法院檢察署檢察官移送併辦
（98年度偵字第15323號），本院認不宜以簡易判決處刑，改依
通常程序審理，因被告於本院準備程式中就被訴事實為有罪之陳
述，經本院裁定進行簡式審判程式，判決如下：
    主  文
乙○○、甲○○共同犯使公務員登載不實罪，乙○○處有徒刑肆
月，甲○○處有期徒刑陸月，如易科罰金，均以新臺幣壹仟元折
算壹日。均緩刑貳年，緩刑期間付保護管束，並應於緩刑期間，
各向指定之公益團體、地方自治團體或社區提供肆拾小時之義務
勞務。扣案臺北市萬華區戶政事務所掣發民國97年1月15日（北
市）補發乙○○國民身分證上之翁文金照片壹幀沒收。
    事  實
一、甲○○及乙○○係夫妻關係，明知非法偷渡來臺之大陸地區
    人民翁文金（翁文金所涉護照條例等案件，另由臺灣新竹地
    方法院98年度審訴字924號審理中）並非其乙○○本人，亦
    知離婚登記係身分行為應由本人親自到戶政機關辦理，及乙
    ○○國民身分證並無遺失等事實，竟為使翁文金得藉乙○○
    名義辦理離婚、遺失補發等事由取得重新核發之乙○○名義
    國民身分證，遂行翁文金掩飾身分續留臺灣地區之目的，渠
    等約定由翁文金以每月支付新臺幣（下同）4,000元予乙○
    ○，另一次支付75, 000元予甲○○作為代價，經乙○○、
    甲○○允諾後，甲○○、乙○○及翁文金即共同基於使公務
    員登載不實之犯意聯絡，先由甲○○將乙○○相關身分事項
    告知翁文金，於民國97年1月15日，即由甲○○持兩願離婚
    書，與翁文金持其本人照片冒稱係乙○○，2人相偕赴臺北
    市萬華區戶政事務所，以辦理兩願離婚登記及乙○○國民身
    分證遺失補發為由，由翁文金以甲○○事先告知乙○○身分
    資訊通過戶政人員之口頭詢答，再經承辦戶政公務員將「申
    請人乙○○本人到場申請離婚登記」、「申請人乙○○於96
    年12月15日在臺北遺失國民身分證申請補領」等虛偽不實事
    項輸入職務上掌管戶籍登記電腦紀錄並列印「離婚登記申請
    書」、「補領國民身分證申請書」紙本存檔，又在乙○○名
    義「補領國民身分證申請書」上黏貼不實之翁文金相片，而
    為不實之乙○○兩願離婚、補領國民身分證登記，並依職權
    補發貼有翁文金相片、乙○○名義之國民身分證予翁文金領
    取，足以生損害於戶政機關對戶籍資料管理之正確性。翁文
    金並依約支付前開代價予甲○○、乙○○，嗣經海巡人員於
    98年7月6日在嘉義縣朴子市應菜埔231號前盤查緝獲翁文金
    ，始循線查悉上情。
二、案經行政院海岸巡防署海岸巡防總局中部地區巡防局第四海
    岸巡防總隊函送臺灣臺北地方法院檢察署檢察官偵查後聲請
    以簡易判決處刑及臺灣桃園地方法院檢察署檢察官移送併辦
    被告甲○○涉案部分。
    理  由
一、本件被告所犯使公務登載不實罪，係死刑、無期徒刑、最輕
    本刑為3年以上有期徒刑以外之罪，亦非高等法院管轄之第
    一審案件，於本院準備程序進行中，被告先就被訴事實為有
    罪之陳述，經告知被告簡式審判程序之旨，並聽取公訴人及
    被告之意見後，本院裁定行簡式審判程序，是本件之證據調
    查，依刑事訴訟法第273條之2規定，不受同法第159條第1項
    、第161條之2、第161條之3、第163條之1及第164條至第170
    條規定之限制。
二、上開犯罪事實，業據被告乙○○、甲○○於偵查、本院審理
    中自白不諱，並據證人即共犯翁文金供述、證人即戶政人員
    劉佳欣、林俊滄證述明確，另有卷附離婚登記申請書、補領
    國民身分證申請書、兩願離婚書、離婚撤銷登記申請書、註
    銷國民身分證請領記錄、萬華區第二戶政事務所公告可稽，
    此外，並有97年1月15日補發乙○○國民身分證扣案可佐，
    應認被告2人任意性自白與事實相符，堪以採信。是以，本
    件事證明確，被告2人犯行已堪認定，應依法論科。
三、按被告冒名請領國民身分證1枚持以使用，應依刑法第216、
    214條處斷（最高法院41年台非字第50號判例意旨參照），
    又按刑法第212條之偽造特種文書罪，以無制作權之人冒用
    有制作權者之名義而制作該文書為要件，如果制作該文書者
    ，對於此種文書本有制作之權，即不發生偽造問題。本件台
    北市監理處所核發之機車駕駛執照，乃監理機關本於職權，
    有權制作之文書，自無偽造可言，該駕駛執照既非偽造，被
    告自無成立偽造駕駛執照罪間接正犯之餘地。惟被告將上開
    明知為不實之事項，而使監理處不知情之公務員登載於職務
    上所掌之公文書即駕駛執照上，足以生損害於監理機關核發
    駕駛執照之正確性及陳遠祥，其行為合於刑法第214條之使
    公務員登載不實罪之規定，應依該法條處罰（同院86年台非
    字第265號判決意旨可參），查國民身分證由戶政事務所依
    據戶籍資料列印製發；又國民身分證遺失者，應申請補領；
    申請戶籍登記致國民身分證記載事項變更，應同時申請換領
    國民身分證；國民身分證之補領向戶籍地戶政事務所申請，
    戶籍法第54條、第57條第2項、第58條第1項、第61條第1項
    第1款分別定有明文，故因人民申請而補發國民身分證，係
    設籍地戶政機關依法律本於職權有權制作之文書，揆此意旨
    ，核被告乙○○、甲○○所為，均係犯刑法第214條之使公
    務員登載不實罪。原聲請簡易判決處刑意旨固認被告係犯刑
    法第212條之偽造特種文書罪，尚有誤會，惟基本社會事實
    同一，另臺灣桃園地方法院檢察署檢察官移送併辦意旨亦認
    所犯法條係刑法第214條之罪，且經本院當庭告知被告法條
    ，爰依刑事訴訟法第300條規定，變更本件起訴法條。被告
    乙○○、甲○○及共犯翁文金間，就本件犯行，有犯意聯絡
    及行為分擔，均論以共同正犯。臺灣桃園地方法院檢察署檢
    察官就被告甲○○移送併辦之事實，與本件聲請簡易判決處
    刑意旨為事實上同一案件，為聲請效力之所及，本院自得併
    予審理。爰審酌被告僅為圖得私利，並使共犯翁文金規避查
    緝，竟共同以使公務員登載不實手段，申辦離婚登記及補領
    國民身分證，損及戶政機關戶籍管理正確性，所為應予非難
    ，惟念渠犯後坦承犯行，態度尚佳，又被告乙○○領有身心
    障礙手冊，求職謀生本較常人不易，另考量渠就本件涉案情
    節輕重，犯罪所得及生活狀況、乙○○為小學畢業，甲○○
    為小學肄業之教育程度等一切情狀，分別量處如主文所示之
    刑，並均諭知易科罰金折算標準。
四、另審酌被告乙○○、甲○○均未曾受有期徒刑以上刑之宣告
    ，有臺灣高等法院被告前案紀錄表1份在卷可稽，渠因一時
    失慮，偶罹刑典，犯後已坦承犯行，尚認有悔意，應認被告
    2人經此偵審程式及刑之宣告後，當知所警惕，本院因認前
    開對其所宣告之刑以暫不執行為適當，爰依刑法第74條第1
    項第1款之規定，均宣告緩刑2年。另考量被告2人本件犯罪
    情節，及渠上述教育程度，顯見其法治觀念有所偏差，為促
    使渠從本案中深切記取教訓，日後習得基本法律常識及尊重
    法治之觀念，本院認除前開緩刑宣告外，尚有賦予被告一定
    負擔之必要，爰併依刑法第74條第2項第5款之規定，命被告
    應於緩刑期間，依執行檢察官之命令，向指定之公益團體、
    地方自治團體或社區，各提供40小時之義務勞務，復依刑法
    第93條第1項第2款之規定，諭知於緩刑期間付保護管束，以
    勵自新。
五、末以，本件萬華區戶政事務所掣發97年1月15日（北市）補
    發之乙○○國民身分證上翁文金之照片1幀，係共犯所有供
    共同被告犯罪所用之物，應依刑法第38條第1項第2款之規定
    ，宣告沒收。至卷附「補領國民身份證申請書」上黏貼翁文
    金相片1張，雖係共犯所有供犯本罪用之物，惟已交付萬華
    區戶政事務所收執，非共犯或被告所有，應不予宣告沒收。
    又按因死亡、死亡宣告、廢止戶籍登記、撤銷戶籍、補領、
    換領或全面換領國民身分證者，原國民身份證由戶政事務所
    截角後收回。國民身分證係不法取得、冒用或變造者，發現
    之機關（構）應函知原發證之直轄市、縣（市）主管機關，
    註銷製發檔案資料，戶籍法第62條定有明文，查本件離婚登
    記因有不實，經萬華區戶政事務所通知公告被告乙○○、甲
    ○○應攜國民身分證等證件前去辦理撤銷離婚登記，嗣同所
    於98年6月6日業以「冒領註銷」為由註銷97年1月15日補領
    乙○○國民身分證，有上開註銷國民身分證請領記錄、萬華
    區第二戶政事務所公告在卷可稽，故自上開法律規定以觀，
    國民身分證本體原非屬於當事人所有，且本件乙○○上開補
    發國民身分證業經戶政機關依法註銷，自不得再由本院諭知
    沒收。
據上論斷，應依刑事訴訟法第452條、第273條之1第1項、第299
條第1項前段、第300條，刑法第28條、第214條、第41條第1項前
段、第74條第1項第1款、第2項第5款、第93條第1項第2款、第38
條第1項第2款，刑法施行法第1條之1，判決如主文。
本案經檢察官郭力菁到庭執行職務
中    華    民    國    98    年    12    月    7     日
                  刑事第十三庭  法  官  林瑋桓
以上正本證明與原本無異。
如不服本判決應於收受送達後10日內向本院提出上訴書狀，並應
敘述具體理由；其未敘述上訴理由者，應於上訴期間屆滿後20日
內向本院補提理由書（均須按他造當事人之人數附繕）「切勿逕
送上級法院」。
                                書記官  潘文賢
中    華    民    國    98    年    12    月    7     日
中華民國刑法第214條
明知為不實之事項，而使公務員登載於職務上所掌之公文書，足
以生損害於公眾或他人者，處三年以下有期徒刑、拘役或五百元
以下罰金。

司法院資訊處製作；財團法人民間司法改革基金會備份。
